【裁判字號】    98,訴,1055
【裁判日期】    981230
【裁判案由】    給付報酬
【裁判全文】
臺灣臺北地方法院民事判決              98年度訴字第1055號
原      告  富蘭克林不動產經紀有限公司
法定代理人  庚○○
訴訟代理人  謝生富律師
            李金澤律師
複  代理人  陳祥彬律師
被      告  戊○○
訴訟代理人  葉海萍律師
被      告  甲○○
上列當事人間給付報酬事件，本院於民國98年12月16日言詞辯論
終結，判決如下：
    主      文
原告之訴及其假執行之聲請均駁回。
訴訟費用由原告負擔。
    事實及理由
壹、程序方面：
    按訴狀送達後，原告不得將原訴變更或追加他訴，但請求之
    基礎事實同一者，不在此限，民事訴訟法第255條第1項第2
    款定有明文。查原告起訴時，其聲明第2 項原為：被告丙○○應給付原告新臺幣（下同）52萬元，及自起訴狀繕本送達
    翌日起至清償日止，按年息5％ 計算之利息。嗣因被告丙○○具狀陳明坐落臺北市○○街12巷4號2樓房屋及土地（下稱
    系爭房地）原為甲○○所有，借名登記於被告丙○○名下，
    被告丙○○對於系爭房地買賣事宜無置喙餘地，亦未曾授權
    甲○○代理出售系爭房地情事等語，原告遂於民國98年5月2
    6 日撤回對丙○○之起訴，追加甲○○為被告，並為訴之聲
    明：被告甲○○應給付原告52萬元，及自變更起訴狀繕本送
    達翌日起至清償日止，按年利率5％ 計算之利息。經核原告
    起訴主張之事實，與訴之變更後之事實，均係基於同一不動
    產之仲介過程所生，請求被告給付居間報酬，其請求之基礎
    事實應屬同一，揆諸前開說明，自應認原告所為訴之變更係
    屬合法，應予准許，合先敘明。
貳、實體方面：
一、原告主張：被告戊○○於98年1 月19日至位於臺北市○○○
    路○段23號1樓原告公司（即東森房屋臺大加盟店）門口觀看
    櫥窗陳列之房屋銷售資料，經證人即原告經紀人己○○○待
    洽談後，被告戊○○表示欲購買附近約30坪之房屋，要求原
    告代為仲介，若仲介成功，願給付報酬30萬元。被告甲○○
    於98年1 月20日致電訴外人即原告經紀人丁○○○表示其有
    系爭房地欲出售，要求原告代為仲介，訴外人丁○○○偕同
    證人即原告經紀人乙○○○往看屋，由被告甲○○帶看房屋
    ，並同意室內外拍照作為廣告之用，允由原告媒介售屋之機
    會。證人己○○○98年1月20日下午5時33分致電告知被告戊○○有購買系爭房地之機會，並偕同於98年1 月21日上午10
    時50分實地看屋後，被告戊○○表示願以1,250 萬元之價格
    購買，即簽立不動產買賣斡旋/承諾契約書（編號B09153 ）
    ，同時交付原告斡旋金10萬元。嗣因被告甲○○表示1,300
    萬元始願出售，證人己○○○於98年1 月22日10時17分回報
    被告戊○○此項信息，被告戊○○表示願以該價格購買，即
    與原告另立不動產買賣斡旋/承諾契約書（編號B09187）。
    訴外人陳博輝、證人乙○○○己○○○98年1月22日下午6時
    30分至被告甲○○住宅，安排雙方簽訂買賣事宜，被告甲○○卻表示年關將屆，擬稍待2 月底再辦買賣契約事宜，證人
    己○○○於同日下午9時許告知被告戊○○，請其俟2月底再
    行辦理簽訂買賣契約事宜，因斡旋期限訂於98年1 月25日止
    ，而25日係農曆除夕，自同年1月24日起放年假9天，為配合
    銀行開放時間，乃於同年1 月22日返還10萬元斡旋金予被告
    戊○○，係表示被告戊○○暫時解除特別委任代理權之事項
    ，並非終止居間契約。然被告甲○○為避免支付原告報酬，
    乃與被告戊○○勾結，由被告戊○○於98年1 月30日與證人
    即松林不動產經紀有限公司（下稱松林公司）經紀人辛○○○約，由證人辛○○○辦訂約手續，免除被告甲○○仲介報
    酬，並於98年3 月11日移轉系爭房地所有權。被告戊○○與
    原告間成立居間契約，原告已為被告戊○○報告訂約之機會
    ，且依被告戊○○與原告所簽立之不動產買賣斡旋/ 承諾契
    約書第6條第3項之約定，被告戊○○均應給付原告居間報酬
    30萬元。被告甲○○則依內政部89年5月2日臺（89）內中地
    字第8979087 號函規定服務報酬計收標準，應給付實際成交
    價金4％ 報酬金即52萬元予原告，爰依居間法律關係請求被
    告給付上開報酬等語。並聲明：(一)被告戊○○應給付原告30
    萬元，及自起訴狀繕本送達翌日起至清償日止，按年息5％
    計算之利息；(二)被告甲○○應給付原告52萬元，及自變更起
    訴狀送達翌日起至清償日止，按年息5％ 計算之利息；(三)願
    供擔保，請准宣告假執行。
二、被告方面：
  (一)被告戊○○則以：被告戊○○與原告於98年1 月22日10時許
    簽立不動產買賣斡旋/ 承諾契約書時，證人己○○○曾表示
    被告甲○○已同意以1,300 萬元出售，而係表示會去努力將
    價格殺為1,300萬元；而證人己○○○98年1 月22日下午9時
    許，係向被告戊○○表示被告甲○○並非系爭房地所有權人
    ，亦拿不出系爭房地所有權人授權書，產權複雜，且被告甲○○性格固執，很難溝通，故原告公司不再仲介系爭房地，
    並當場退還斡旋金10萬元，然未曾提及被告甲○○說2 月底
    再辦簽約手續等語，是原告公司係因其自身因素，而主動向
    被告戊○○表示終止仲介契約。其後，被告戊○○因仍有購
    屋需要，乃於98年1月30日與證人辛○○○談欲以1,300萬元
    購買系爭房地，證人辛○○○示願努力嘗試看看，被告戊○○遂於該日與訴外人即松林公司簽立買賣議價委託書及給付
    仲介服務費同意書。次日，證人辛○○○被告戊○○表示被
    告甲○○開價1,350 萬元，冀被告戊○○出面，如予被告甲○○好印象，會更好殺價，被告戊○○乃於98年1 月31日由
    證人辛○○○同至系爭房地，翌日，證人辛○○○電表示被
    告甲○○同意以1,300 萬元出售系爭房地，被告戊○○與甲○○遂於98年2月3日簽立買賣契約，被告戊○○亦給付報酬
    30萬元予松林公司，被告戊○○購買系爭房地之價金及仲介
    報酬相較於先前與原告間之約定，並無絲亳減少，被告戊○○無任何違約動機，是原告主張被告戊○○惡意違約，顯非
    事實等語置辯，並聲明：1.原告之訴及假執行之聲請均駁回
    ；2.如受不利之判決，願供擔保，請准宣告免為假執行。
  (二)被告甲○○則以：其未委任原告出售系爭房地，雙方亦未簽
    訂書面契約等語置辯，並聲明：1.原告之訴及假執行之聲請
    均駁回；2.如受不利之判決，願供擔保，請准宣告免為假執
    行。
三、兩造不爭執之事實：
  (一)被告戊○○與原告於98年1月21日12時簽訂不動產買賣斡旋/
    承諾契約書，委由原告居間仲介被告甲○○所有借名登記於
    訴外人丙○○名下之系爭房地，委託價格1,250 萬元，契約
    有效期間至98年1 月24日12時止，被告戊○○並於同日交付
    斡旋金10萬元予原告。
  (二)被告戊○○又於98年1 月22日12時與原告簽訂不動產買賣斡
    旋/承諾契約書，委由原告居間仲介系爭房地，委託價格1,3
    00萬元，契約有效期間至98年1 月25日12時。斡旋金10萬元
    沿用前約，並約定原告之報酬為30萬元。
  (三)原告於98年1月22日21時退還斡旋金10萬元予被告戊○○。
  (四)被告戊○○於98年1月30日委託訴外人松林公司仲介以1,300
    萬元向被告甲○○購買系爭房地，嗣雙方於98年2月3日簽立
    買賣契約，同年3 月11日辦理所有權移轉登記完畢。被告戊○○並已給付30萬元報酬予訴外人松林公司。
四、兩造爭點及論述：
  (一)原告與被告甲○○間有無成立居間契約？原告依民法第565
    條規定請求被告甲○○給付報酬，有無理由？
    1.按當事人主張有利於己之事實者，就其事實有舉證之責任
      。民事訴訟法第277條本文定有明文。又民事訴訟如係由
      原告主張權利者，應先由原告負舉證之責，若原告先不能
      舉證，以證實自己主張之事實為真實，則被告就其抗辯事
      實即令不能舉證，或其所舉證據尚有疵累，亦應駁回原告
      之請求（最高法院17年上字第917 號判例意旨參照）。次
      按當事人互相表示意思一致者，無論其為明示或默示，契
      約即為成立。當事人對於必要之點，意思一致，而對於非
      必要之點，未經表示意思者，推定其契約為成立；又稱居
      間者，乃當事人約定，一方為他方報告訂約之機會，或為
      訂約之媒介，他方給付報酬之契約。民法第153條、第565
      條分別定有明文。再者，居間人，以契約因其報告或媒介
      而成立者為限，得請求報酬，此為民法第568條第1項所明
      定。據此可知，契約之成立須與居間人報告或媒介之努力
      有相當因果關係，居間人始得享有報酬請求權，委託人始
      有給付報酬之義務。準此，本件原告主張其與被告甲○○
      間存有居間契約，進而據此請求被告甲○○給付居間報酬
      ，自應證明原告與被告甲○○間曾就原告為被告甲○○報
      告購買系爭房地之訂約機會或為訂約之媒介，被告甲○○
      允與報酬等契約必要之點已相互意思表示合致，及系爭房
      地買賣契約之成立與原告為被告甲○○報告間有相當因果
      關係，始可認為有據。
    2.經查，經紀業與委託人簽訂委託契約書後，方得刊登廣告
      及銷售，此為不動產經紀業管理條例第21條第1 項所明定
      ，而原告並未與被告甲○○簽立委託契約書，為原告所自
      承，是原告此舉已與上開規定不符，亦與房屋仲介以書面
      以杜爭議習慣相左，是原告主張其與被告甲○○間存有居
      間契約，本非無疑。又原告並未與被告甲○○約定居間報
      酬數額之事實，此亦為原告所不爭執；參以被告甲○○與
      被告吳淑如間雖就系爭房地於98年2月3日成立買賣契約，
      然被告甲○○並未給付居間報酬予訴外人松林公司之事實
      ，為兩造所不爭執；復觀諸被告甲○○為年逾95歲之老者
      ，有嚴重重聽，其於本院98年9月4日準備程序中，經當事
      人訊問程序時陳稱：「（問：溫州街的房子你有無跟原告
      簽約讓他們幫你賣？）沒有。」、「（問：有無以口頭同
      意的方式跟原告簽約讓他們幫你賣？）原告說要跟我買，
      但我不相信王令麟所以不敢賣。有一個人自稱他是醫生，
      要跟我買，後來又說他是王令麟公司的員工，所以我就不
      想跟他們談。當時是在我家談。」、「（你為何認為原告
      跟王令麟有關係？）因為他說他是東森的。」、「（問：
      你有無答應給他們仲介報酬？）沒有，我以後賣也沒有，
      我都不給錢。」、「（問：你有無答應原告用1300萬幫你
      們賣？）他們有講，但我沒接受，有拿訂金給我，我也沒
      有拿。」、「（問：後來是誰介紹戊○○小姐跟你買房子
      ？）有一位謝小姐說要幫我賣房子，談了很久，後來帶湯
      小姐過來說要跟我買房子。」、「（問：你總價多少錢賣
      給湯小姐？）我實拿1300萬。我不給介紹費。」、「（問
      ：98年1月20日下午5點時，戊○○有無去看房子？）我沒
      有看到。原告跑了好多趟來，都沒有介紹人向我買我的房
      子。」、「（問：98年1 月20日你有無見過戊○○小姐在
      你家？）湯小姐有沒有去我不知道，原告沒有介紹過。1
      月20日的時候有4、5個，或7、8個人到我家。」、「（問
      ：原告員工有到過你在溫州街的房子幾次？）我記不得了
      。到我家沒有談就走了。原告有一次跟我談。」、「（問
      ：原告的員工有無去你家拍過照？）有來拍照，但沒有經
      過我同意。」、「（問：原告法定代理人如果你不同意，
      為什麼拍得到照片？）當時我也不曉得照相不照相的事情
      ，因為很多來的都有照相。」、「（問：我們業務員去你
      家的時候，你是否知道他是仲介公司的人？）到我家的第
      一個業務員有講他是醫生，後來才說他不是醫生。到我家
      的人有講是仲介，但我不跟他談。」、「（問：你有無答
      應東森的人帶人去看房子？）看房子的人很多，不只原告
      的人帶人來看房子，還有很多人。他們到我家說要看房子
      ，所以沒辦法阻止他。」等語（見本院卷第109頁至第111
      頁）。是被告甲○○抗辯其絕不會給付任何報酬給仲介公
      司等語，應非子虛。被告甲○○既基於無論何家仲介公司
      居間均採不付報酬之堅決態度，且原告復未能提出任何書
      面足資證明其與被告甲○○就系爭房地居間之契約必要之
      點已為合意，自難以日後被告甲○○與戊○○間就系爭房
      地成立買賣契約，遽認被告甲○○有同意由原告報告訂約
      之機會，及被告甲○○同意給付原告報酬之事實存在。基
      上，原告主張其與被告甲○○間有居間契約存在，實非足
      採。
    3.第查，系爭房地乃被告戊○○另經由證人辛○○○間向被
      告甲○○接洽始簽訂買賣契約之事實，業據證人辛○○○
      庭證述：「這個物件是我農曆過年前在公司值班的時候，
      有來店的客戶戊○○來詢問有關房子的事情，他是說他要
      找大安區的房子，有告訴我他的預算，在洽談的時候，戊○○有說之前有跟其他公司看過一間物件，有去談，但沒
      有談成，一開始戊○○沒有跟我說那個物件的地址，我就
      幫他介紹其他物件，因為我們公司這個區塊的房子物件比
      較少，所以我才進一步問他，有沒有意願讓我試試看，戊○○就把整個過程告訴我，也把地址告訴我，因為那時已
      經快過年了，所以我在農曆年初四才開始進行，我就到現
      場去拜訪屋主即為現場之被告吳先生，我跟吳先生講說知
      道他有房子要處理，我跟他說我有客戶要介紹給他，吳先
      生就願意讓我帶客戶去看，後來我就是約了湯小姐到吳先
      生他家去看房子，湯小姐因為之前看過很喜歡，所以就馬
      上付斡旋金，是用開票的方式，房屋總價為1300萬元，此
      金額為湯小姐先前在其他仲介談時所出價錢，後來我跟吳
      先生進行洽談，吳先生一開始沒有同意這個價格，因為吳
      先生跟湯小姐碰面時的印象不錯，所以我就一直說服吳先
      生，後來吳先生同意用1300萬元出售，但是我們這邊不可
      以收他服務費，從帶看物件到契約成立大概沒有幾天的時
      間。」等語（見本院卷第122頁反面至第123頁），核與被
      告甲○○於當事人訊問程序時陳稱：「（問：後來是誰介
      紹戊○○小姐跟你買房子？）有一位謝小姐說要幫我賣房
      子，談了很久，後來帶湯小姐過來說要跟我買房子。」等
      語（見本院卷第109頁至第110頁）相符。堪認系爭房地買
      賣契約，乃係因有另一原因事實介入始成立，故系爭房地
      買賣契約之成立與原告為被告甲○○報告間已難認有相當
      因果關係。
    4.原告雖以被告甲○○住家電話與原告公司人員間電話通聯
      紀錄、原告公司人員曾至系爭房地拍攝照片及帶被告戊○○至系爭房地看屋、證人乙○○○證述為其論據。惟查，
      證人己○○○被告戊○○（即買方）於98年1 月間委託居
      間購買系爭房地之經紀人，至於被告甲○○部分則為證人
      乙○○○責之事實，業據證人己○○○庭證述：伊為買方
      經紀人，於98年1 月19日被告戊○○到伊店門口，伊詢問
      被告戊○○需求並留下其聯絡方式，於同年月20日下午4
      點半，開會報告新接案子，乙○○○丁○○○有接觸系爭
      房地，乃在會議中提出，會議結束後，伊與許多同事會同
      乙○○○丁○○○現場查看，瞭解這房子，隨後伊致電予
      被告戊○○於隔日早午前往看房子，印象中為被告甲○○
      開門，被告戊○○有向吳先生點頭致意，看完後，即與被
      告戊○○回到店裡確認產權資料，並寫下不動產意願書，
      先以1250萬元去談，被告戊○○再去銀行支領10萬元現金
      做為出價保證之用，伊於同日晚間前往系爭房地與被告甲○○洽談，被告甲○○表示無法接受1250萬元，但可接受
      1300萬元，翌日早上約10點左右，伊致電被告戊○○回報
      賣方情形，其後，被告戊○○表示願意提高價格到1300萬
      元，並另外立下意願書，伊在同日下午請乙○○○問被告
      甲○○是否在家，伊要回報買方出價情形，數次聯絡都無
      法找到被告甲○○，直到傍晚，伊到被告甲○○家中回報
      買方最新情況，被告甲○○表示馬上就要過年了，其現在
      身體不舒服，不想去談，待月底再針對細節作確認等語（
      見本院卷第113頁至第114頁）。由證人己○○○開證述足
      見證人己○○○立於被告戊○○之利益與履行此部分居間
      契約義務，而與被告甲○○進行系爭房地議價事宜；參以
      被告甲○○於當事人訊問時明確陳述其無論何家仲介公司
      居間均採不付報酬之堅決態度；復觀之房地買賣，仲介者
      與買賣雙方間皆有居間契約存在之情況，固屬常有，但僅
      買方或賣方與仲介者成立居間契約者，亦甚為常見，法律
      並無買賣雙方必須均與仲介者均成立仲介契約之要求，且
      房地買賣一方需求，基於此部分居間契約而出力，所在多
      有，是縱認原告主張被告甲○○住家電話與原告公司人員
      間電話通聯紀錄、原告公司人員曾至系爭房地拍攝照片及
      帶被告戊○○至系爭房地看屋等事實為真，然此部分僅得
      認定係原告為履行買方所委任居間義務行為，及爭取被告
      甲○○與其訂立居間契約所為之努力，但尚無法據此推論
      被告甲○○有委託原告為居間行為之事實。第查，證人乙○○○證述：「（問：被告甲○○有無委託原告出售溫州
      街的房子？）有。我有跟吳先生說要收服務費，成交價百
      分之四，被告甲○○說房子是他的，但是登記在姪子的名
      下，我們請他叫他姪子簽委託書，被告甲○○說我們先找
      人來看，之後再補給我們。」等語（見本院卷第112 頁）
      ，然證人乙○○○為原告公司與被告甲○○接洽系爭房地
      買賣事宜之經紀人，其證言之可信度本屬有疑，參以證人
      己○○○述：「（問：吳先生有無同意付你們仲介費？）
      有。跟乙○○○們談。我所知賣方仲介費百分之四是確定
      的，只是有一些細節要談。」等語（見本院卷第114 頁）
      ，足見表訂賣方仲介費雖為成交價4％ ，然被告甲○○究
      有無同意支付原告報酬？數額是否如同表訂？抑或為其他
      數額？及如何支付？等相關細節，證人乙○○○否確與被
      告甲○○互為意思表示一致？由證人乙○○○證述明顯可
      見其並未為之，甚者，證人乙○○○未依規定使委託人簽
      立委託契約書，明顯違反不動產經紀業管理條例第21條第
      1 項之規定，亦與不動產仲介業之習慣不符，致生本件糾
      紛，故證人乙○○○開證言，尚不足據為認定原告與被告
      甲○○間成立居間契約之證據。是以，原告上開所執主張
      ，不足以證明原告與被告甲○○間有成立居間契約之事實
      ，則原告依民法第566 條之規定請求被告甲○○給付居間
      報酬，自非可採。
    5.綜上，原告所舉證據尚不足以證明原告與被告甲○○間，
      就居間契約之必要之點意思表示一致，且系爭房地買賣契
      約，乃係因有另一原因事實介入始成立，故系爭房地買賣
      契約之成立與原告為被告甲○○報告間難認有相當因果關
      係，從而，揆諸前開規定及說明，應認原告依居間法律關
      係請求被告甲○○給付報酬，為無理由，不應准許。
  (二)原告與被告戊○○之居間契約是否已消滅？原告依民法第56
    5條之規定及不動產買賣斡旋/承諾契約書第6條第3項之約定
    ，請求被告戊○○給付居間報酬30萬元，有無理由？
    1.經查，被告戊○○與原告於98年1 月21日12時簽訂不動產
      買賣斡旋/ 承諾契約書，委由原告居間仲介被告甲○○所
      有借名登記於訴外人丙○○名下之系爭房地，委託價格1,
      250萬元，契約有效期間至98年1月24日12時止，戊○○並
      於同日交付斡旋金10萬元予原告之事實，有被告戊○○與
      原告於98年1月21日簽訂之不動產買賣斡旋/承諾契約書（
      見本院卷第8 頁）附卷可稽，堪認原告與被告戊○○於98
      年1 月21日確曾成立居間契約，且該契約訂有存續期間。
      又上開不動產買賣斡旋/承諾契約書第4 條第2項約定：「
      斡旋金係作為受託人（即原告）與買方（即被告戊○○）
      斡旋洽商及價格條件確認之憑據。若買方之承購條件若於
      本約有效期間不為賣方所接受承諾者，本契約書失其效力
      ，斡旋金無息全數返還買方。」，而被告戊○○委託原告
      居間購買系爭房地之價格為1,250 萬元，此數額未為被告
      甲○○所接受，是依上開不動產買賣斡旋/ 承諾契約書之
      約定，此98年1 月21日就系爭房地所成立之居間契約已失
      其效力。再查，被告戊○○又於98年1 月22日12時與原告
      簽訂不動產買賣斡旋/ 承諾契約書，委由原告居間仲介系
      爭房地，委託價格1,300萬元，契約有效期間至98年1月25
      日12時。斡旋金10萬元沿用前約，並於該契約書第13條約
      定原告之報酬為30萬元之事實，有被告戊○○與原告於98
      年1月22日簽訂之不動產買賣斡旋/承諾契約書（見本院卷
      第9頁）在卷足憑，堪認原告與被告戊○○於98年1月22日
      就系爭房地另行成立居間契約。又原告於98年1 月22日21
      時退還斡旋金10萬元予被告戊○○，且被告戊○○與原告
      於98年1月22日簽訂之不動產買賣斡旋/承諾契約有效期間
      至98年1月25日12時止，是被告戊○○抗辯上開訂約媒介
      之居間契約業因原告退還斡旋金10萬元及期限屆滿而失其
      效力，應為可採。
    2.原告雖主張其於98年1 月22日退還斡旋金10萬元予被告戊○○，係表示暫時解除特別委任代理權之事項，並非終止
      居間契約，不影響居間契約之存續云云。惟觀諸原告與被
      告戊○○於98年1月22日12時與原告簽訂不動產買賣斡旋/
      承諾契約書，就契約有效期間約定至98年1 月25日12時止
      ，參以不動產買賣斡旋/承諾契約書第6條第3項約定：「
      買方（即被告戊○○或其配偶或二親等哪之親屬於買方委
      託期限終了後二個月內，就本件不動產標的與買方訂立買
      賣契約時，視為委託人已完成居間仲介之義務，此時買方
      仍應給付本條第一項之服務報酬予受託人。」、第13條約
      定：「仲介服務費為新臺幣拾萬元正」，足見上開不動
      產買賣斡旋/ 承諾契約書非如原告所言僅為特別委任代理
      權之授與，而應係原告與被告戊○○就系爭房地訂約媒介
      所為之居間契約。又上開契約已於98年1 月25日12時因期
      間屆滿而失效，且原告亦已退還斡旋金10萬元予被告戊○○，是被告戊○○抗辯上開訂約媒介之居間契約業因原告
      退還斡旋金10萬元及期限屆滿而失其效力，自屬有據。原
      告主張其與被告戊○○間居間契約仍存在，自應由原告就
      此部分負舉證之責，而原告為此部分之主張無非係以證人
      己○○○證言為據，然證人己○○○到庭證述：「（問：
      你有請湯小姐讓你們延期嗎？）沒有。」等語（見本院卷
      第115頁）；參以居間契約有效期間僅至98年1月25日12時
      止，且原告已退還斡旋金10萬元，且證人己○○○與被告
      戊○○就期限屆滿之契約另為約定，衡情已足認原告與被
      告戊○○間就系爭房地訂約媒介之居間契約已因原告退還
      斡旋金及期限屆滿而失其效力。此外，原告復無其他證據
      足資證明其與被告戊○○於98年1 月22日12時成立之居間
      契約失其效力後，復另有居間之約定，自應認原告上開主
      張其與被告戊○○間前開居間契約仍存在，要非可採。故
      原告依民法第565 條之規定，請求被告戊○○給付原約定
      居間報酬30萬元，應無理由。
    3.原告又以其與被告戊○○於98年1 月22日12時簽訂之不動
      產買賣斡旋/承諾契約書第6 條第3項之約定，請求被告戊○○應給付居間報酬30萬元云云。惟查，上開契約書第6
      條第3 項係約定：「買方（即被告戊○○）或其配偶或二
      親等內之親屬於賣方委託期限終了後二個月內，就本件不
      動產標的與買方訂立買賣契約時，視為委託人已完成居間
      仲介之義務，此時買方仍應給付本條第一項之服務報酬予
      受託人。」此有上開不動產買賣斡旋/ 承諾契約書（見本
      院卷第9頁）在卷可考。而上開不動產買賣斡旋/承諾契約
      書之約定係以「賣方委託期限終了後二個月內」為其要件
      ，然本件系爭房地之賣方為被告甲○○，其未與原告成立
      居間契約之事實，已於前述，是原告以此約款請求被告戊○○給付原約定居間報酬30萬元，顯非可採。
    4.原告另以被告甲○○為避免支付原告報酬，與被告戊○○
      勾結，由被告戊○○於98年1 月30日與證人辛○○○約，
      由辛○○○辦訂約手續，免除被告甲○○仲介報酬金，有
      違誠信原則，請求被告戊○○給付原約定居間報酬30萬元
      云云。惟查，原告係因無法於98年1 月22日不動產買賣斡
      旋/ 承諾契約書約定期限內，成功媒介被告戊○○與被告
      甲○○簽訂系爭房地買賣契約，乃將斡旋金10萬元退還予
      被告戊○○，且上開契約於98年1 月25日因期限屆滿而失
      其效力之事實，業於前述，是堪認被告戊○○抗辯上開居
      間契約並非因被告戊○○一方事由而終止，應為可採。又
      被告戊○○於98年1月30日委託訴外人松林公司仲介以1,3
      00萬元向被告甲○○購買系爭房地，並給付30萬元報酬予
      訴外人松林公司之事實，業據被告戊○○提出確認書、給
      付仲介服務費同意書、系爭房地買賣契約書、本票（見本
      院卷第46頁至第56頁）附卷可稽，觀諸上開居間報酬及購
      買系爭房地之價金數額，實與被告戊○○先前委託原告居
      間之條件並無不同，衡情如原告已能為被告戊○○居間成
      立系爭房地買賣契約，被告戊○○當無大費周章，另以價
      金數額、居間報酬數額相同之條件轉由他人居間之必要。
      參以被告戊○○之所以得以購買系爭房地，乃因證人辛○○○力所致，此業據證人辛○○○庭結證：「…有來店的
      客戶戊○○來詢問有關房子的事情，他是說他要找大安區
      的房子，有告訴我他的預算，在洽談的時候，戊○○有說
      之前有跟其他公司看過一間物件，有去談，但沒有談成，
      一開始戊○○沒有跟我說那個物件的地址，我就幫他介紹
      其他物件，因為我們公司這個區塊的房子物件比較少，所
      以我才進一步問他，有沒有意願讓我試試看，戊○○就把
      整個過程告訴我，也把地址告訴我，因為那時已經快過年
      了，所以我在農曆年初四才開始進行，我就到現場去拜訪
      屋主即為現場之被告吳先生，我跟吳先生講說知道他有房
      子要處理，我跟他說我有客戶要介紹給他，吳先生就願意
      讓我帶客戶去看，後來我就是約了湯小姐到吳先生他家去
      看房子，湯小姐因為之前看過很喜歡，所以就馬上付斡旋
      金，是用開票的方式，房屋總價為1300萬元，此金額為湯
      小姐先前在其他仲介談時所出價錢，後來我跟吳先生進行
      洽談，吳先生一開始沒有同意這個價格，因為吳先生跟湯
      小姐碰面時的印象不錯，所以我就一直說服吳先生，後來
      吳先生同意用1300萬出售，但是我們這邊不可以收他服務
      費，從帶看物件到契約成立大概沒有幾天的時間。」等語
      （見本院卷第122頁反面）。核與被告甲○○於當事人訊
      問程序時陳稱：「（問：後來是誰介紹戊○○小姐跟你買
      房子？）有一位謝小姐說要幫我賣房子，談了很久，後來
      帶湯小姐過來說要跟我買房子。」等語（見本院卷第109
      頁至第110 頁）相符；復觀諸被告戊○○原與被告甲○○
      素未謀面，於證人己○○○98年1 月21日協同前往始照面
      卻未曾交談，此業據證人己○○○述明確（見本院卷第11
      4 頁），且證人辛○○○兩造並無任何利害關係，並具結
      表示其所述為真，其所述自為可採，是原告空言主張被告
      二人為勾結，免除被告甲○○仲介報酬金云云，實非足取
      。基此，被告戊○○係在與原告於98年1 月22日簽訂之不
      動產買賣斡旋/ 承諾契約書終止後，另行委託證人辛○○○居間行為，並無何違反誠信原則之情。
    5.綜上，原告與被告戊○○之居間契約業因期限屆滿而失其
      效力，原告依民法第565條之規定及不動產買賣斡旋/承諾
      契約書第6條第3項之約定，請求被告戊○○給付居間報酬
      30萬元，為無理由，不應准許。
五、綜上所述，原告依民法第565 條規定請求被告甲○○給付居
    間報酬52萬元及法定遲延利息；又依民法第565 條之規定及
    不動產買賣斡旋/承諾契約書第6 條第3項之約定，請求被告
    戊○○給付居間報酬30萬元及法定遲延利息，均為無理由，
    均應駁回。至於原告所為假執行之聲請，因訴之駁回而失所
    附麗，亦應駁回。
六、本件事證已明，兩造其餘攻擊防禦方法及所提之證據，核與
    判決結果無影響，毋庸再予一一論述，附此敘明。
七、據上論結，原告之訴為無理由，依民事訴訟法第78條判決如
    主文。
中    華    民    國    98    年    12    月    30    日
                  民事第三庭  審判長法  官  丁蓓蓓
                                    法  官  陳怡雯
                                    法  官  周玉琦
以上正本係照原本作成。
如對本判決上訴，須於判決送達後20日內向本院提出上訴狀。
中    華    民    國    98    年    12    月    30    日
                                    書記官  劉英權

司法院資訊處製作；財團法人民間司法改革基金會備份。
